【裁判字號】    98,訴,248
【裁判日期】    980416
【裁判案由】    大陸人民條例等
【裁判全文】
臺灣板橋地方法院刑事判決               98年度訴字第248號
公  訴  人  臺灣板橋地方法院檢察署檢察官
被      告  丁○○  原名劉學.
上列被告因違反臺灣地區與大陸地區人民關係條例等案件，經檢
察官提起公訴（97年度偵緝字第2713號），本院判決如下：
    主  文
丁○○共同違反不得使大陸地區人民非法進入臺灣地區之規定，
累犯，處有期徒刑壹年，減為有期徒刑陸月，如易科罰金，以銀
元參佰元即新臺幣玖佰元折算壹日。
    事  實
一、丁○○前因侵占案件，經臺灣桃園地方法院以88年度易緝字
    第203 號判決判處有期徒刑6 月確定，嗣於民國90年7 月10
    日因徒刑易科罰金執行完畢出監。詎仍不知悔改，明知吳金
    云（已於97年1 月31日強制出境）係大陸地區成年男子，欲
    進入臺灣地區從事非法打工，其並無與乙○○結婚之真意，
    竟與乙○○（業經臺灣屏東地方法院以97年度簡字第739 號
    判決判處有期徒刑1 年2 月，減為有期徒刑7 月，緩刑2 年
    確定）共同基於使大陸地區人民非法進入臺灣地區之犯意聯
    絡，及與乙○○、吳金云共同基於行使使公務員登載不實公
    文書之犯意聯絡，於92年6 月7 日，由丁○○陪同乙○○入
    境大陸地區後，再由林秀美與吳金云於同年6 月17日在大陸
    地區福建省福州市辦理虛偽合意之結婚登記，並取得福建省
    福州市公證處於同年6 月19日所核發之（2003）榕公證內民
    字第7872號結婚證明書。乙○○取得上開結婚公證書後即先
    行持之返回臺灣，於92年7 月3 日持上開結婚證明書向財團
    法人海峽交流基金會（下稱海基會）辦理驗證，經海基會核
    對與福建省公證員協會寄交之公證書副本相符後，取得海基
    會核發之（92）南核字第033371號之認證證明書，復於同日
    持上開結婚證明書、海基會驗證證明書，至屏東縣南州鄉（
    起訴書誤載為屏東縣新園鄉）戶政事務所辦理其與吳金云之
    結婚登記，使該戶政事務所不知情之承辦公務員，將上開不
    實結婚事項輸入電腦，而登載此不實之結婚、配偶資料於其
    職務上所掌之戶籍登記資料之電子檔案、戶口名簿等公文書
    上，並據以核發記載乙○○配偶為吳金云之戶籍謄本，足生
    損害於戶政機關對於戶籍資料管理之正確性；於完成結婚登
    記後，乙○○乃於92年7 月24日前往屏東縣警察局東港分局
    興龍派出所，在「大陸地區人民進入臺灣地區保證書」（下
    稱保證書）上，填載其與被保人吳金云為夫妻，願負擔吳金
    云進入臺灣地區之保證責任等情，經承辦員警林振成為實質
    審查後，完成對保手續。乙○○復於92年7 月25日，前往內
    政部警政署入出境管理局（下稱入出境管理局，現已改制為
    內政部入出國及移民署）填具「大陸地區人民進入臺灣地區
    旅行證申請書」，並檢附上開結婚證明書、驗證證明、保證
    書、前述登載不實之戶籍謄本等資料，以配偶來臺探親為由
    ，向入出境管理局持以行使，經入出境管理局之承辦人員於
    實質審查後，未察覺有異，而據以核發吳金云之大陸地區人
    民進入臺灣地區旅行證，使吳金云得以形式上合法之探親名
    義，於92年9 月8 日非法入境臺灣地區，乙○○並因而獲得
    新臺幣（下同）5 萬多元之報酬。吳金云入境臺灣地區，旋
    即前往臺北地區工作而不知去向，嗣經警於96年12月26日下
    午1 時30分許，在桃園機場第一航廈查獲吳金云逾期居留，
    而循線查知上情。
二、案經臺北縣政府警察局蘆洲分局報告臺灣板橋地方法院檢察
    署檢察官偵查起訴。
    理  由
一、按被告以外之人於審判外之陳述，雖不符合同法第159 條之
    1 至第159 條之4 之規定，但經當事人於審判程序同意作為
    證據，法院審酌該言詞陳述或書面陳述作成時之情況，認為
    適當者，亦得為證據。當事人、代理人或辯護人於法院調查
    證據時，知有第159 條第1 項不得為證據之情形，而未於言
    詞辯論終結前聲明異議者，視為有前項之同意，刑事訴訟法
    第159 條第1 項及第159 條之5 分別定有明文。查本判決下
    列所引用之各該被告以外之人於審判外之陳述，雖屬傳聞證
    據，惟檢察官、被告於本院準備程序及審判期日中均表示無
    意見而不予爭執，且迄至言詞辯論終結前亦未再聲明異議，
    本院審酌上開證據資料製作時之情況，尚無違法不當之瑕疵
    ，亦認為以之作為證據應屬適當，依刑事訴訟法第159 條之
    5 規定，認前揭證據資料均有證據能力，合先敘明。
二、訊據被告丁○○矢口否認有何違反臺灣地區與大陸地區人民
    關係條例及行使使公務員登載不實公文書之犯行，辯稱：伊
    是合法經營婚友社，伊介紹乙○○與大陸地區人民吳金云相
    親辦理結婚，他們是真的結婚，相關手續都是符合臺灣法律
    規定云云。
三、經查：
(一)上開犯罪事實，業據證人即共犯乙○○於警詢時供稱：伊與
    大陸地區人民吳金云是假結婚，伊是透過友人甲○○介紹她
    的男友綽號「阿賢」之男子即被告丁○○（原名劉學賢）認
    識後，甲○○幫伊辦證件，被告帶伊到大陸去，伊入境大陸
    後，由被告的大陸朋友安排伊住在他家，並安排伊與吳金云
    見面、到福州市民政局辦理結婚，伊和吳金云辦理假結婚獲
    得5 萬多元（包含機票與旅費）的報酬，錢是分2 次拿到，
    第1 次是在桃園中正機場，由被告交給伊1 萬多元，第2 次
    是在大陸，扣掉一些花費，由被告交給伊剩下的餘款約3 萬
    多元等語（見97年度偵字第11217 號卷第16至18頁），於本
    院審理時具結證稱：伊朋友甲○○跟伊說去大陸假結婚可以
    拿到錢，伊就把證件交給甲○○，她會幫伊辦護照，後來甲○○就交給他的朋友，伊和甲○○還有他的男友「阿賢」（
    即被告）一起去大陸假結婚，到大陸後，透過被告的友人即
    綽號叫「大嫂」的大陸人，安排伊和吳金云見面，總共見面
    2 、3 次，是由被告、大嫂和吳金云談價錢，伊不知道後來
    談的結果，伊只拿伊應得的部分，伊總共拿到約5 、6 萬元
    ，總共分3 次拿，辦護照拿1 次，要去大陸在中正機場時拿
    1 次，在大陸辦完之後再拿1 次，第1 次是甲○○拿給伊，
    後面2 次是被告拿給伊，伊和吳金云回到臺灣後，伊就帶他
    到屏東報戶口，報完戶口他就直接去臺北工作等語（見本院
    卷第53、54頁），就被告帶同證人乙○○去大陸假結婚一節
    ，前後供述一致，並無齟齬之處，衡諸常情，證人乙○○倘
    係到大陸地區與吳金云真結婚，被告何須支付報酬給證人乙○○或代為支付機票、食宿費用？又92年10月29日日修正前
    臺灣地區與大陸地區人民關係條例第79條第1 項之罪，並不
    以行為人有營利意圖為要件，是證人乙○○上開供述中有關
    報酬金額給付不一致部分，於本案主要待證事實並不生影響
    ，不足為有利被告之認定。從而，證人乙○○係經被告允以
    5 萬多元之報酬，而以結婚之不實名義，使大陸地區人民吳
    金云得以進入臺灣地區，至為灼然。被告空言否認上情，不
    足採信。
(二)證人吳金云於警詢時供稱：伊和乙○○係假結婚，伊為了改
    善家庭經濟狀況，希望來臺打工賺錢，伊透過大陸福清市某
    婚友社之宋小姐安排假結婚事宜，92年6 月間，被告帶乙○○、林碧華（即被告之妻子）及另1 位臺灣女子一起到伊大
    陸家裡煽動伊辦理假結婚，他們一再保證來臺灣會幫伊找工
    作，伊與乙○○到大陸福清市民政局辦理結婚登記後，伊就
    到林碧華大陸家交付一半的仲介費用，錢是林碧華收的，在
    場的有被告、乙○○、林碧華及乙○○的臺灣女性友人，伊
    到臺灣後，伊打電話通知大陸家人，由林碧華到伊家收取另
    一半的仲介費，被告安排伊在屏東的廣告公司工作，約半年
    後輾轉到臺中、基隆等地工作等語（見97年度偵字第11217
    號卷第57、58、61、62頁），核與證人乙○○上開證述大致
    相符，再依證人吳金云、乙○○所述情節，渠等係共同以假
    結婚方式，使大陸地區人民吳金云非法進入臺灣地區，利害
    關係相同，倘渠等確有結婚之真意，何須杜撰不實，自陷遭
    追訴刑事責任之不利地位，足見證人吳金云、乙○○所供非
    虛。
(三)再參以證人甲○○於偵查及本院審理時亦具結證稱：伊認識
    被告與林碧華，被告跟伊說他們在仲介兩岸假結婚，被告在
    臺灣有申請婚姻介紹行業的執照等語（見97年度偵字第1121
    7 號卷第130 至132 頁、本院卷第63至65頁），亦與證人吳
    金云、乙○○上開所述渠等係假結婚等節，互為契合，並有
    內政部入出國及移民署移署資處寰字第09612093900 號函暨
    檢附乙○○、吳金云入出國日期證明書及來臺旅行證影本（
    大陸地區人民進入臺灣地區保證書、大陸地區人民進入臺灣
    地區旅行證申請書）、大陸地區福建省福州市公證處之結婚
    證明書、海基會驗證證明、臺北縣政府警察局蘆洲分局遣送
    港、澳、大陸地區人民出境勤務派遣表、結婚登記申請書、
    戶籍謄本等影本各1 份在卷可稽（見97年度偵字第11217 號
    卷第23至27、49至51、73頁、本院卷第66-1、66-5頁）。
(四)綜上所述，本件被告除帶同乙○○前往大陸地區並交付5 萬
    多元報酬予乙○○外，對乙○○與吳金云假結婚之相關約定
    及其後申辦入境、介紹工作予吳金云等過程均有參與一節，
    已經證人吳金云於警詢、乙○○於警詢及本院審理中證述明
    確，且證人乙○○與吳金云彼此間確無結婚之真意，亦如前
    述，足見被告辯稱其不知乙○○與吳金云係假結婚一情，顯
    係卸責之詞，委無可採，本案事證已臻明確，被告犯行堪以
    認定。
四、新舊法之比較：
(一)按被告行為後，刑法已於94年2 月2 日修正公布，並自95年
    7 月1 日起施行。修正後刑法第2 條第1 項：「行為後法律
    有變更者，適用行為時之法律。但行為後之法律有利於行為
    人者，適用最有利於行為人之法律。」之規定，係規範行為
    後法律變更所生新舊法律比較適用之準據法，於新法施行後
    ，應適用新法第2 條第1 項之規定，為「從舊從輕」之比較
    。茲將本案新、舊法比較適用之情形分敘如下：
 1、修正前刑法第33條第5 款規定：「罰金：1 元（銀元）以上
    。」修正後刑法第33條第5 款則規定：「罰金：新臺幣1000
    元以上，以百元計算之。」刑法第214 條之規定於被告行為
    後雖無變更，惟修正後刑法第33條第5 款所定罰金刑最低數
    額，較之修正前提高，自以修正前刑法第33條第5 款規定有
    利於被告。
 2、刑法第41條第1 項前段有關易科罰金折算標準之規定，95年
    7 月1 日起施行之新刑法修正為：「犯最重本刑為5 年以下
    有期徒刑以下之刑之罪，而受6 個月以下有期徒刑或拘役之
    宣告者，得以新臺幣1000元、2000元或3000元折算1 日，易
    科罰金」，而依修正前同條項（「得以銀元1 元以上3 元以
    下折算1 日，易科罰金」）及修正前罰金罰鍰提高標準條例
    第2 條（現已刪除）規定，就其原定數額提高為100 倍折算
    1 日，則係以銀元100 元至300 元折算1 日，經折算為新臺
    幣幣值後，以新臺幣300 元至900 元折算1 日。是比較修正
    前後之易科罰金折算標準，自以行為時即修正前之規定，較
    有利於被告。
 3、刑法第55條關於牽連犯之規定業經刪除，故犯一罪而其方法
    或結果之行為犯他罪名者，依修正前第55條之規定認屬牽連
    犯，應從一重處斷；依修正後刑法第55條之規定，因已無牽
    連犯可資適用，則被告所犯各罪，應予分論併罰。比較新、
    舊法結果，適用被告行為時之法律即修正前刑法第55條牽連
    犯之規定，較有利於被告。
 4、修正前刑法第11條規定：「本法總則於其他法令有刑罰之規
    定者，亦適用之。但其他法令有特別規定者，不在此限。」
    ；修正後刑法第11條規定：「本法總則於其他法律有刑罰或
    保安處分之規定者，亦適用之。但其他法律有特別規定者，
    不在此限。」其性質上屬於「過橋條款」，而為法律適用之
    準據，無關犯罪行為可罰性要件之變更，應逕行適用裁判時
    有效之現行條文。
 5、經綜合全部罪刑而為比較結果，本件涉及新舊法比較適用者
    ，新法之規定非有利於被告，揆諸上揭說明，應依刑法第2
    條第1 項前段，一體適用被告行為時之修正前刑法規定。
(二)按被告行為後，臺灣地區與大陸地區人民關係條例亦於92年
    10月29日修正公布全文，其中修正後該條例第79條，係自92
    年12月31日起施行。依修正後該條例第79條第1 項之規定，
    違反同條例第15條第1 款不得使大陸地區人民非法進入臺灣
    地區之規定者，其法定刑已由修正前之「5 年以下有期徒刑
    、拘役或科或併科新臺幣50萬元以下罰金」，提高為「1 年
    以上7 年以下有期徒刑，得併科新臺幣1 百萬元以下罰金」
    ，比較新舊法之結果，以修正前之舊法有利於被告，依刑法
    第2 條第1 項前段之規定，應適用修正前該條例第79條第1
    項之規定。
五、論罪科刑：
(一)核被告所為，係違反臺灣地區與大陸地區人民關係條例第15
    條第1 款之規定，應依修正前同條例第79條第1 項規定論處
    ，及犯刑法第216 條、第214 條之行使使公務員登載不實公
    文書罪。被告使公務員登載不實公文書之低度行為，應為其
    行使之高度行為所吸收，不另論罪。公訴人起訴事實雖未論
    及被告行使上開使公務員登載不實文書（戶籍謄本）之犯行
    部分，惟此部分與起訴之犯罪事實，有吸收犯實質上一罪關
    係，應為起訴效力所及，本院自得加以審究。被告與乙○○
    就上開使大陸地區人民非法進入臺灣地區罪部分；被告與乙○○、吳金云就上開行使使公務員登載不實公文書罪部分，
    均有犯意聯絡及行為分擔，均應論以共同正犯（被告行為後
    ，刑法第28條規定雖於94年2 月2 日修正公布，自95年7 月
    1 日起施行，修正後刑法第28條規定之共同正犯，限於直接
    從事構成犯罪事實之行為者，排除陰謀共同正犯及預備共同
    正犯之類型，惟被告係直接從事構成犯罪事實之行為，依修
    正前後刑法第28條規定均為正犯，自不生比較新舊法之問題
    ）。被告所犯上開2 罪，具有方法、目的之牽連關係，應從
    一重論以使大陸地區人民非法進入臺灣地區罪。又被告有事
    實欄所列前揭犯罪前科紀錄，有臺灣高等法院被告前案紀錄
    表可稽，其受有期徒刑執行完畢，5 年以內再故意犯本件有
    期徒刑以上之罪，不論依修正前之刑法第47條，或修正後之
    刑法第47條第1 項之規定，均構成累犯，對被告而言並無有
    利或不利之情形，自不生新舊法比較之問題，應予直接適用
    裁判時刑法第47條第1 項之規定論以累犯，加重其刑。爰審
    酌被告之犯行影響大陸地區人民進入臺灣地區之管制及我國
    主管機關對於戶籍管理之正確性，且對於社會治安、就業市
    場均生危害，兼衡其犯罪之動機、手段、目的、教育智識程
    度、犯後飾詞卸責，毫無悔意等一切情狀，量處如主文所示
    之刑。又中華民國96年罪犯減刑條例業於96年7 月4 日制定
    公布，自96年7 月16日起施行，被告上開犯行之犯罪時間係
    在96年4 月24日前，且符合該條例所定之減刑要件，雖被告
    前於97年8 月18日經臺灣板橋地方法院檢察署通緝，有臺灣
    板橋地方法院檢察署97年8 月18日丙○慎宏緝字第5583號通
    緝書可稽，惟係於上開條例施行後經通緝，即無該條例第5
    條所定不得減刑之情形，爰依上開條例第2 條第1 項第3 款
    之規定，減其宣告刑2 分之1 ，並諭知易科罰金之折算標準
    。
(二)至大陸地區結婚公證書部分，因非我國轄內公務員職務上所
    掌管之我國公文書，自不在我刑法保護範圍內。另海基會係
    受行政院大陸委員會之委託，處理兩岸文書之驗證業務，則
    其承辦驗證業務之承辦員應係受公務機關委託承辦公務之人
    員，但海基會之承辦員就承辦驗證業務有審查權，對不符資
    格之聲請案件亦可駁回，且其驗證內容，並未提及結婚證書
    之是否真實，故無使公務員登載不實罪可言（臺灣高等法院
    89年度法律座談會研討結果參照）。再按保證人填具「大陸
    地區人民進入臺灣地區保證書」後，至警察機關辦理對保手
    續，其對保之警察機關對保之內容為「一、經查保證人乙○○確實設籍並居住本轄，有能力履行保證責任。二、經詢保
    證人乙○○稱：渠與被保人吳金云係夫妻關係，願意完全負
    起保證責任」，有「該大陸地區人民進入臺灣地區保證書」
    對保或證明機關（構）簽註意見欄內所載之對保事項可稽。
    是對保機關對於保證人是否確實居住於對保機關之轄區，有
    無能力履行保證責任等事實，顯非形式上審查，而須經實質
    審核後始得確認；至經詢保證人陳稱與被保證人之關係時，
    乃記載據保證人之陳述，並非以其聲明即直接認定有該事實
    而予以記載，是亦無使公務員登載不實罪之問題。故上開部
    分均無使公務員登載不實可言，而起訴書亦未就上開結婚公
    證書、驗證證明書及保證書予以起訴有何使公務員登載不實
    犯行，自不予論罪，併此敘明。
據上論斷，應依刑事訴訟法第299 條第1 項前段，修正前臺灣地
區與大陸地區人民關係條例第15條第1 款、第79條第1 項，刑法
第11條前段、第2 條第1 項前段、第28條、第216 條、第214 條
、第47條第1 項、修正前刑法第55條、第41條第1 項前段，刑法
施行法第1 條之1 ，修正前罰金罰鍰提高標準條例第2 條，中華
民國九十六年罪犯減刑條例第2 條第1 項第3 款、第7 條、第9
條，判決如主文。
本案經檢察官鄭潔如到庭執行職務。
中    華    民    國    98    年    4    月    16    日
                  刑事第十五庭  審判長法  官  李君豪
                                      法  官  何燕蓉
                                      法  官  錢衍蓁
上列正本證明與原本無異。
如不服本判決，應於判決送達後10日內敘明上訴理由，向本院提
出上訴狀 (應附繕本) ，上訴於臺灣高等法院。其未敘述上訴理
由者，應於上訴期間屆滿後20日內向本院補提理由書「切勿逕送
上級法院」。
                                      書記官  劉靜慧
中    華    民    國    98    年    4     月    16    日
附錄本案論罪科刑法條全文：
中華民國刑法第216條
行使第210 條至第215 條之文書者，依偽造、變造文書或登載不
實事項或使登載不實事項之規定處斷。
中華民國刑法第214條
明知為不實之事項，而使公務員登載於職務上所掌之公文書，足
以生損害於公眾或他人者，處3 年以下有期徒刑、拘役或5 百元
以下罰金。
修正前臺灣地區與大陸地區人民關係條例第15條第1 款：
下列行為不得為之：
一 、使大陸地區人民非法進入臺灣地區。
修正前臺灣地區與大陸地區人民關係條例第79條
違反第15條第1 款規定者，處5 年以下有期徒刑、拘役或科或併
科新臺幣50萬元以下罰金。
以犯前項之罪為常業者，處1 年以上7 年以下有期徒刑，得併科
新台幣1 百萬元以下罰金。
第1 項之未遂犯罰之。


司法院資訊處製作；財團法人民間司法改革基金會備份。
